【裁判字號】    94,重訴,1278
【裁判日期】    950523
【裁判案由】    清償借款
【裁判全文】
臺灣臺北地方法院民事判決            94年度重訴字第1278號
原      告  甲○○
訴訟代理人  簡炎申律師
訴訟代理人  林光彥律師
被      告  乙○○
上列當事人間清償借款事件，本院於95年5月9日言詞辯論終結，
判決如下：
    主  文
原告之訴及假執行之聲請均駁回
訴訟費用由原告負擔。
    事實及理由
壹、程序方面：按訴狀送達後，原告不得將原訴變更或追加他訴
    ，但請求之基礎事實同一，或擴張或減縮應受判決事項之聲
    明者，不在此限，民事訴訟法第255條第2、3款定有明文。
    本件原告起訴時訴之聲明為合計請求被告給付新台幣（下同
    ）900萬元（見起訴狀），嗣於95年3月20日具狀聲明請求被
    告合計給付1,290萬元（見原告95年3月20日辯論意旨狀）；
    復於95年4月11日具狀聲明請求被告合計給付1,057萬元（見
    原告95年4月11日辯論意旨續狀），經核，原告前後聲明屬
    應受判決事項之擴張或減縮，且基礎事實同一，依上開規定
    ，於法並無不合，應予准許。
貳、 實體部分
一、原告起訴主張：
（一）原告甲○○與被告乙○○為叔姪關係，原告應被告之借貸
      要求，由被告借用原告之名義，於82年5月28日，以原告
      名下台北市○○區○○街139號之房地做為抵押，向台北
      區中小企業銀行（現改制為台北國際商業銀行，下稱台北
      商銀）貸款新台幣（下同）430萬元，借由被告使用，並
      以轉帳方式將400萬元轉至被告帳戶，其後借款金額更增
      加至510萬元，此並經被告親筆承認，並承諾以做飲食攤
      之方式逐漸清償債務，但皆食言分毫未清償。後被告無法
      清償以上債務，系爭房屋面臨拍賣之局面。因原告、被告
      之父親及其他兄弟等親族，不欲見該房屋被拍賣，蓋一來
      不甚光彩，二來價格又遠較市價為低，因此原告遂接受被
      告之建議，以假買賣之方式過戶給被告，由被告處理出售
      事宜，這項代原告出售房屋之款項除清償前述台北商銀
      510萬元之貸款外，餘款則歸還原告。惟此項款項本就屬
      原告所有，故係以歸屬於原告之款項，清償原告與第三人
      台北商銀之債務，並非以被告之款項清償，故被告與原告
      間之債權債務並未消滅。詎被告於系爭房屋出售於第三人
      丙○○後，除交付510萬元之款項做為結清前述原告與第
      三人台北商銀之債務之用外，從未向原告報告原告之房屋
      出售之價格為何，而將所有餘款侵吞私有，期間原告曾多
      次追討，被告皆置之不理。後經證人丙○○於95年2月23
      日到庭作證指出系爭房屋之出售價格為1290萬元，系爭「
      不動產買賣契約書」第一條亦清楚載明買賣價金為1290
      萬元。原告承認已收受233萬元，同意全額扣除此部份之
      金額，故原告遭被告侵占之款項為547萬元（1290萬－510
      萬－233萬＝547萬）。
（二）基於以上事實，茲說明原告之請求權基礎如下：
（１）510萬元部分－消費借貸
  １、兩造間應成立民法第474條之消費借貸契約，此雖無立下
      正式借據，但被告已親筆承認，並提出清償方案。
  ２、按若被告未向原告借貸，其何須寫下原證三之文書載明貸
      款餘款510萬元，又何須承諾「吾等將立即做飲食攤，預
      計每月5萬～6萬收入，另加一筆100餘萬將於3月之收入，
      將漸漸改善債務」？
  ３、此項消費借貸契約未訂期限，依民法第478條之規定，貸
      與人得定一個月以上之相當期限，催告返還。而原告先前
      已多次催討，迄今早已逾一個月以上之相當期限，借用人
      即被告應已有返還借用物之義務。惟為求謹慎起見以起訴
      狀繕本催告被告於一個月內返還510萬元之借款。爰以民
      法第474條、第478條即消費借貸關係為請求權基礎，請求
      被告給付新台幣510萬元。
（２）547萬元部分－委任或不當得利
  １、按就原告將台北市○○區○○街139號之房地過戶於被告
      一事，既然雙方已言明為「假買賣」，則其顯為通謀虛偽
      意思表示，依民法第87條之規定應為無效，此無效包含買
      賣契約之債權行為及不動產所有權移轉之物權行為皆為無
      效。
  ２、因此，系爭房地在法律上原仍為原告所有，被告僅係代理
      原告出售系爭房地予第三人，故出售所得款項1290萬元當
      全數歸屬原告所有，並非被告所有。現被告除將其中510
      萬元歸還原告，做為結清前述原告與第三人台北商銀之債
      務之用外，扣除233萬元，其餘547萬元竟拒絕返還。
  ３、以上547萬元之款項，依據被告於系爭買賣契約上自行註
      明及簽章之文字，至遲係於交屋時即85年10月23日即已受
      領，故原告主張以此日為準。
  ４、兩造間之關係，係成立民法第528條之委任契約，亦即由
      原告委任被告處理系爭房地出售事宜。而民法第541條第1
      項明文規定：「受任人因處理委任事務，所收取之金錢、
      物品及孳息，應交付於委任人。」因此被告自應返還547
      萬元之餘款，並自受領時起計算孳息。
  ５、若鈞院認為兩造間未成立委任契約，則被告受領547萬元
      乃為無法律上原因，並且致原告受有同等金額之損害，而
      構成民法第179條之不當得利，其返還範圍並應依民法第
      182條第2項之規定自受領時附加利息。
  ６、綜上所述，原告爰先位主張民法第528條、第541條之委任
      關係，備位主張第179條、第182條之不當得利，請求被告
      給付新台幣547萬元及其自受領日即85年10月23日起計算
      之利息。
（三）聲明：（1）被告應給付原告新台幣1,057萬元，及其中
      510萬元自起訴狀繕本送達翌日起至清償日止，547萬元自
      85年10月23日起至清償日止，按週年利率百分之五計算之
      利息。（2）願供擔保，請准宣告假執行。
二、被告則以：
（一）系爭三水街139號房地，係於85年依原證四承諾書約定買
      賣。3月4日被告首付訖簽約款，4月26日原告過戶交屋；
      於10月11日出賣予案外人以獲款項，即依承諾約定於同期
      年底付清尾款完妥，以上買賣屬實。而系爭三水街139號
      房地係吳世益、吳世萬與原告三人共有，而非原告獨有（
      吳世益係被告之父，已故）。先祖吳清、吳士地於原告仍
      尚未成年即購置桂林路108號房地與安坑山林等，且一向
      以先祖名義購入。而三水街139號房地係在吳士地中風之
      年便宜行事以以原告名義購入而已，實質上係吳世益、吳
      世萬與原告共有，這樣的認知族人皆知，延續35年至85年
      未曾改變，亦無大爭。
（二）購買資金來源由吳士地、吳世益積蓄與薪資儲蓄。購屋前
      25 年期間：民國24年至32年，吳世益隨吳士地打鐵有8年
      ，承接日據鐵道部與商社生意鼎盛，頗有積蓄。民國32年
      至46年，吳世益從警拾數年，乃因光復後打鐵生意一若千
      丈，原告雖仍從事，但入不敷出，故吳世益對全族經濟，
      絕屬重大支柱。吳士地中風後臨終前已確定分產如下：原
      告執意取得桂林路108號房地；吳世益取環河南路1段祖厝
      （今95號）；吳世萬取得桂林路98號房地；而三水街139
      號房地與安坑山林共有。
（三）被告一家人住三水街139號有數年之久，主因當年環河南
      路1段祖厝住有姑丈一家人，因經濟拮据不計較，從未催
      搬遷，而被告一家人只能住擁有三分之一權益的三水街
      139號房屋。另外部分出租由原告收益，同期原告已一直
      住桂林路108號房地，因實在太大了，一樓出租收入頗豐
      。
（四）吳世益後來併購國有地，拓增土地面積，三水街139號房
      地物件已非原本物件。三水街139號房地於民國49年購入
      時因屬歪斜、短深中間又有凹入之畸零基地，吳士地雖抱
      病仍思與鄰地交換調正，但非屬容易，數度協商失敗而作
      罷。故吳世益另研改進之策，聲請將毗鄰地目道收歸國有
      ，又經冗長承租購與緒併購此國有地，乃能造成後來較長
      方正基地，此可由原來地籍圖與民國52年購併國有地後之
      土地籍圖比較出來，面積足足多出約30%，但其創造出土
      地可規劃性增值有50%以上。前後四年努力完成公地併購
      ，試問原告出了心力沒有？
（五）三水街139號房地係經吳世益管理收益、訴訟收回房地、
      自營餐廳養地以利出售。
（１）三水街房屋早期一部份由吳世益一家居住；一部份供出租
      收益，租金由原告收取，後來搬出全部分戶出租，租金全
      由原告與大姑世珠取回，收租7~8年皆無問題，後來因沒
      用心管理，連欠租也無力催討，甚至演變成不定期租賃情
      事，但共四承租戶中雖有一戶聞聽有黑底，亦不至於到無
      法處理，但原告心生畏縮從不正視，任令狀況惡化。原告
      在族中只能稱勇於內爭，怯於外禦，事順爭利，事逆推辭
      ，最後又推給吳世益處理，原告根本無從著力。
（２）訴訟收回房地，自始至終全由被告父子為之。原告未出任
      何心力。返還房屋之訴訟，吳世益、乙○○費了很多心血
      ，甚至為之聲明，為該宗基地請陳建築書申請70年建字第
      108號建築執照以示明收回之決心。而早期被告乙○○即
      曾與欠租戶衝撞，即令三審確判，強執收回房屋過程也沒
      那麼順利，一回吳世益被圍，一回乙○○被打（有一回吳
      世萬在事發後抵現場），惟從來沒有看見原告出面。
（３）自營餐廳養地以利出售：三水街139號房地位處特殊，當
      住家用途乏人問津，而經營餐廳除非原已設立，否則是類
      似特許。吳世益在71-72年間與76-79年間，不知耗了多少
      心力奔走，建立起議員、鄉紳與管區之關係，即便如此一
      年三節開銷亦不少，但本餐廳已漸有聲名，甚至後來要讓
      渡時承讓人還懇請吳世益掛名而給乾股，本件房地是在這
      樣長期有心經營的情形下，才塑造出其可售性。
（六）三水街139號房地長期經吳世益、乙○○為地上物之改良
      。
（七）三水街139號房地出售意願形成與價金合致的由來：自72
      年以來10年期間，除2年外，其餘全由吳世益經營餐廳，
      原告以獲利不多，且認為族人不宜長期經營特殊行業，而
      盟生出售之意願。為節省增值稅，82年先行取得自用住宅
      適用名義以求售。曾以公告現值加二成、公告現值加一成
      與公告現值銷售歷經3年不論自銷或透過三家仲介公司皆
      無法成交，原告絕非無所悉，實際上又未曾盡一份心力，
      乃有乾脆按當時現值九成（約700萬），原告取其應得價
      金三分之一即233萬元（計算式為：700萬×3/1＝233萬）
      ，而不論今後真正賣出與否，一切依此了斷，而被告之所
      以取得三分之二權益，實另與訴外人吳世萬約定交換山佳
      土地，故而另取得三分之一加總得來的，此與原告完全無
      關，以上為原證四承諾書之由來。
（八）房地出售後原告反覆無常，首先言扣除已付頭期款尚須給
      付3,359,878元，又改口稱應給付4,096,703元，惟俱為被
      告拒絕，堅持依約給付，嗣原告即透過大姑吳世珠傳話願
      意接受原約定尾款，但要求立即一次付清，被告同意，親
      赴原告住所一次付訖，此事件至此告一段落，既然原告依
      約收訖應得全部價款，若心中仍有差價的不服，只能歸個
      人心中感受。
（九）聲明：原告之訴駁回。
三、不爭執之事項：
（一）被告於85年3月4日出具承諾書（下稱系爭承諾書）一紙，
      有原告所提承諾書影本可稽。
（二）坐落台北市○○區○○街139號房地（下稱系爭房地）原
      登記為原告所有，於85年4月26日以買賣為原因移轉登記
      予被告，再於85年10月11日以買賣為原因，移轉登記予丙○○，有原告所提建成地政異動索引可稽。
四、得心證之理由：本件依二造之主張及陳述，二造爭執之處應
    在於（一）二造間就85年3月4日被告所出具之系爭承諾書之
    真意為何？（二）原告依消費借貸關係請求被告給付510萬
    元，有無理由？（三）原告依委任或不當得利之法律關係請
    求被告給付547萬元有無理由？茲分別論斷說明如下：
（一）二造間就85年3月4日被告所出具之系爭承諾書之真意為何
      ？
      原告主張系爭承諾書第二行已清楚載明「假買賣」，二造
      為通謀虛偽意思表示，包含買賣契約之債權行為及所有權
      移轉行為之物權行為均無效等語；被告辯稱：系爭房地係
      其父吳世益、吳世萬與原告三人共有，僅以原告名義登記
      ，系爭承諾書就是買賣契約書，上面註明假買賣這個字，
      這個「假」字只是一個形容詞，代表經由假藉的意思，其
      價金乃按當時現值（約700萬）九成計算，原告取其應得
      之價金即233萬，被告另與訴外人吳世萬約定交換土地，
      而取得另3/1等語。按解釋意思表示，應探求當事人之真
      意，不得拘泥於所用之辭句，民法第98條定有明文。經查
      ：依原告所提被告所出具之85年3月4日承諾書全文記載：
      「緣甲○○所有房屋坐落台北市○○區○○街一三九號房
      地，同意以假買賣過戶給乙○○，但乙○○應交付甲○○
      上開運用房屋自用稅率權利費新台幣貳佰參拾參萬元，其
      中新台幣貳拾萬元即時交付甲○○，其餘新台幣貳佰壹拾
      參萬元需扣除自用住宅稅捐參分之壹，若不將上開房地賣
      給他人，於壹年後分壹年半平均交給甲○○，若將上開房
      地已賣給他人，則於賣給他人之日起算一年內交付給甲○○，過戶時各項稅款規費除前開自用住宅稅額參分之壹由
      甲○○負擔外，其餘全數由乙○○負擔。另該房地抵押貸
      款借款人（名義人：甲○○）應於過戶後轉由乙○○承受
      」等語（見原證4號承諾書），上開承諾書雖有「假買賣
      」「運用房屋自用稅率權利費」之文句，惟從系爭承諾書
      全文觀之，並未言及係原告委託被告處理系爭房地，若果
      係原告主張其僅係以假買賣之方式委任被告處理系爭房地
      ，則由原告出具委任書即可，何以同意過戶予被告？又從
      系爭承諾書之內容觀之，被告應給付予原告之對價即為
      233萬元，其中20萬元係即時交付，其餘210萬元則以有無
      出賣系爭房地而有不同給付方式，若未出賣系爭房地，該
      210萬元於一年後分一年半平均交付，若出賣系爭房地，
      則於出賣之日起算一年內交付，亦僅言及被告如何清償約
      定之233萬元，並未言及被告如有出賣系爭房地，應將餘
      款返還原告，是上開承諾書堪認為原告買受系爭房地之要
      約，原告自認已收受承諾書內所示之233萬元（見原告95
      年4月11日辯論意旨續狀），應認就承諾書已有同意出賣
      之意思表示；次查，依原告所提原證三被告書寫之資料一
      紙所示：「三水街現在貸款餘額540萬元，係由原400
      萬初借額加上多次增貸來還利息，本利翻滾，以致今日高
      金額。房屋銷售前後4年3個月，至今日市況低迷，還款
      很困難，近期恐遭拍賣。但拍賣又不見容於父叔，因此
      提出解困方法如下：三水街宅即刻適用自用住宅優惠稅率
      過戶吳世益房系，依上回約定該付四叔233萬（扣自宅稅
      分攤）部份，先付現金20萬元，餘款於一年後分一年半平
      均還清。吾等將立即做飲食攤，預計每月5萬～6萬收入
      ，另加一筆100餘萬將於3月底收入，將漸漸改善債務」等
      語（見原證3號），其中第項「三水街宅適用自用住宅
      優惠稅率過戶吳世益房系，依上回約定該付四叔233萬（
      扣自宅稅分攤）部份，先付現金20萬元，餘款於一年後分
      一年半平均還清」，與承諾書記載之內容相符合，而被告
      主張其父親為吳世益，此為原告所不爭執，亦有戶籍謄本
      可稽，參照系爭承諾書內「.... 過戶時各項稅款規費除
      前開自用住宅稅額參分之壹由甲○○負擔外，其餘全數由
      乙○○負擔。」之記載，原告就系爭房地之移轉僅負擔
      3/1之稅額，則被告辯稱系爭三水街房地為原告之父、吳
      世萬及原告共有，原告權利為3/1，原告僅係登記名義人
      等情，應屬可採，否則原告何以僅負擔1/3之稅額？再參
      以上開被告書寫之資料記載：「三水街宅適用自用住宅優
      惠稅率過戶吳世益房系，依上回約定該付四叔233萬（扣
      自宅稅分攤）部份，先付現金20萬元，餘款於一年後分一
      年半平均還清」，亦言及過戶吳世益房系，約定金額為
      233萬元，是系爭承諾書雖有假買賣之文字，本院綜合原
      告所提出之被告書寫之資料一紙（即原證三號）、承諾書
      （即原證四號）之全文內容，堪信被告所辯系爭承諾書就
      是買賣契約書，上面註明假買賣這個字，這個「假」字只
      是一個  形容詞，代表經由假藉的意思，原告取其應得之
      價金即233萬等情，應為可採。則由系爭承諾書可認係由
      原告將其應有部分出賣予被告，二造應有買賣之真意。
（二）原告依消費借貸關係請求被告給付510萬元，有無理由？
      原告主張被告借用原告名義，以系爭房地向銀行貸款，再
      借予被告，惟系爭房地以假買賣之方式過戶給被告，系爭
      房地出售之款項本屬原告所有，被告以原告之款項清償原
      告與銀行之債務，並非以被告之款項清償，故被告與原告
      之債權債務並未消滅等語；此為被告所否認。經查，依原
      告所提出台北國際商業銀行放款資料明細表及台北國際商
      業銀行92年2月18日函文，可看出原告主張被告向其借款
      ，乃原告提供登記在其名下之系爭房地向銀行借款，而於
      銀行給付後再以轉帳之方式匯予被告，原告與被告之間固
      成立借貸關係，惟資金係銀行提供並非由被告另行提供；
      又查，依上開系爭承諾書之記載「....，另該房地抵押貸
      款借款人（名義人：甲○○）應於過戶後轉由乙○○承受
      」，是二造於買賣系爭房地時，被告就原告積欠銀行之債
      務，已為債務承擔，原告對銀行之債務，移轉於被告；又
      依原告所提台北國際商業銀行92年2月18日函文說明欄第
      三項所載，原告於該行已無債務，足認被告已為清償，被
      告因債務承擔之結果，直接對銀行還款，自屬於對被告借
      款債務之清償，否則原告仍須負責對銀行還款，則原告主
      張其與被告仍存有借貸關係，被告尚未清償，其本於借貸
      法律關係請求被告給付510萬元，即不足採。
（三）原告依委任或不當得利之法律關係請求被告給付547萬元
      有無理由？
 １、原告主張系爭房地在法律上原仍為原告所有，被告僅係代
     理原告出售系爭房地予第三人，故出售所得款項當全數歸
     屬原告所有等語；惟為被告否認。按稱委任者，謂當事人
     約定，一方委託他方處理事務，他方允為處理之契約，民
     法第528條定有明文；經查，原告主張二造就系爭房地係屬
     假買賣為不可採，已如前述，則原告主張被告代理原告出
     售系爭房地，即屬無據；又依上開承諾書所載，系爭房地
     過戶予被告後，被告得予出售，亦得予不出售，足認被告
     得享有所有人之權利，尚難認原告有委任被告處理出售系
     爭房地之意旨，是原告依據委任之法律關係請求被告給付
     系爭房地買買價金餘款547 萬元，亦難認為可採。
 ２、原告另主張被告無法律上之原因受有利益等語，被告亦否
     認之。經查，本件原告以買賣之意思移轉系爭房地予被告
     已如前述，則系爭房地所有權之移轉應認為有效，被告已
     取得系爭房地之所有權，被告嗣後將系爭房地出賣，並收
     取第三人給付系爭房地之價款，其系本於所有人之地位受
     領該給付，並非無法律上之原因而受利益，本件與不當得
     利之要件亦有未合，從而原告依據不當得利之法律關係，
     請求被告給付出賣系爭房地之其餘價款547萬元，亦難認為
     有據。
五、縱上所述，原告主張依據系爭承諾書二造就系爭房地為假買
    賣並不可採，從而原告依據消費借貸、委任及不當得利之法
    律關係，請求被告給付1,057萬元，及其中510萬元自起訴狀
    繕本送達翌日起至清償日止，其中547萬元自85年10月23日
    起至清償日止，按年息百分之五計算之利息，為無理由，應
    予駁回。原告之訴既應駁回，其假執行之聲請亦失所附麗，
    應併予駁回。
六、二造其餘攻擊防禦方法及所提證據，經審酌後認無影響於本
    判決，爰未一一論述，附此敘明。
七、結論：原告之訴為無理由，依民事訴訟法第78條，判決如主
    文。
中    華    民    國    95    年    5     月    23    日
                  民事第二庭  法  官  吳淑惠
以上正本係照原本作成。
如對本判決上訴，須於判決送達後20日內向本院提出上訴狀
中    華    民    國    95    年    5     月    24    日
                              書記官  蔡凱如

司法院資訊處製作；財團法人民間司法改革基金會備份。
